臺灣臺北地方法院刑事判決　　　　　　　 94年度易字第298號
公　訴　人　臺灣臺北地方法院檢察署檢察官
被　　　告　甲○○
　　　　　　　　　　　樓
選任辯護人　王建中律師
上列被告因侵占等案件，經檢察官提起公訴（九十二年度偵字第
二一一○九號），本院判決如下：
    主  文
甲○○常業重利，處有期徒刑壹年陸月。又以加害生命之事，恐
嚇他人，致生危害於安全，處有期徒刑陸月。應執行有期徒刑壹
年拾月。
    事  實
一、甲○○平日以貸放高利貸為業，基於常業重利之犯意，於民
    國八十九年七月間透過友人戊○○介紹，得知丙○○、林淑
    貞夫婦因在外積欠債務而急需資金周轉，竟趁丙○○、林淑
    貞急迫之際，借予二人新台幣（下同）六十五萬元，先扣除
    手續費及三個月利息共十五萬元後，約定每月應繳納利息三
    萬五千元，並分別要求：(一)林淑貞開立面額五十萬元，發票
    日為九十年二月十一日，付款人為華南商業銀行華江分行，
    票號ＡＣ0000000號，並由戊○○背書之支票，(二)戊○○開立面額三十萬元，發票日為九十年十月十七日，付款
    人為彰化商業銀行城東分行，票號ＢＥ0000000號之
    支票作為借款擔保。惟丙○○、林淑貞二人至八十九年十月
    即無力繼續繳納利息，甲○○要求戊○○負擔剩餘之利息及
    代為清償，甲○○復於九十年一月二十四日，要求戊○○開
    立發票日為九十一年二月二十日，面額七十萬元，付款人為
    彰化商業銀行城東分行，票號ＣＧ0000000號之支票
    後，始返還上揭三十萬元及五十萬元支票予戊○○，迄九十
    一年五月止，戊○○以支票共支付利息四十九萬九千元，另
    加計現金償還，共給付六十六萬三千元利息予甲○○，甲○○因而取得顯不相當之重利。復於九十一年五月九日，甲○○向戊○○佯稱可代其向丙○○夫婦追討前開債務，致戊○○將上揭三十萬元及五十萬元二張支票交由甲○○代為保管
    ，並由甲○○開立保管條以取信於戊○○，詎甲○○竟意圖
    為自己不法所有，非但未將丙○○、林淑貞已清償借款，並
    返還五十萬元支票予丙○○、林淑貞一事，告知戊○○，反
    而將前揭三十萬元支票據為己有，並向台灣士林地方法院就
    七十萬元支票部分聲請核發支付命令。
二、甲○○承上揭常業重利之犯意，另於九十年十月間，知悉乙○○因購屋急需資金，而於九十年十月十一日借款十五萬元
    、同年十一月一日借款十五萬元、同年十一月二十九日借款
    十萬元，共計借款四十萬元予乙○○，由乙○○分別開立面
    額十六萬一千七百元、十六萬零八百元及十一萬六千六百元
    之支票予甲○○，約定利息為每十天一期，每期利率為十六
    分，並交付友人陳宗寶開立面額四十二萬元之支票為擔保，
    屆期以換票方式續開由友人丁○○背書含利息之支票予甲○○。迄九十一年二月八日止，乙○○以現金及支票共支付利
    息六十八萬零四十元，甲○○並持有如附表所示面額合計一
    百十九萬五千元之支票，而取得顯不相當之重利。乙○○於
    九十一年二月後，因無力繼續支付利息及償還本金，甲○○
    轉而向丁○○請求代為支付利息，丁○○並因而支付近七十
    萬元之利息。且因乙○○無力償還，甲○○竟另行起意，於
    九十一年二月二日，至乙○○位在台北市大安區○○○路○
    段二三四巷八號之公司，要求乙○○償還債款，並以：若不
    還錢，就要對你的家人不利等語恐嚇乙○○，使乙○○心生
    畏懼致生危害於安全。
三、案經被害人戊○○、乙○○訴由臺北市政府警察局大安分局
　　報告臺灣臺北地方法院檢察署檢察官偵查起訴。
    理  由
一、訊據被告甲○○固不否認借款予丙○○、林淑貞二人六十五
    萬元，並向戊○○收回面額三十萬元及五十萬元之支票，及
    借款四十萬元予乙○○之事實，惟矢口否認有何常業重利、
    侵占或恐嚇之犯行，辯稱：丙○○夫婦於八十九年間透過告
    訴人戊○○介紹，請被告代為解決其高利貸債務約二百萬元
    ，後被告與丙○○夫婦債權人達成以六十五萬元和解，約明
    處理佣金及三個月利息計十五萬元，由丙○○夫婦向被告調
    借八十萬元，並由林淑貞開立五十萬元支票及戊○○開立三
    十萬元支票作為擔保，惟前揭十五萬元中，被告給付七萬五
    千元現金為戊○○之佣金，被告並無收取重利。八十萬元借
    款三個月到期，但丙○○夫婦未依約還款，遂承諾按月支付
    三萬五千元予被告，嗣至九十一年一月十四日被告找背書人
    戊○○清償，被告並未收取六十六萬三千元之利息。且戊○○事後將五十萬元及三十萬元支票二紙要回去後，又夥同丁○○等人，於九十一年九月二十五日到被告公司搶奪，並經
    高等法院九十三年度上訴字第二二一四號判決有罪，故被告
    並未侵占上揭支票二張。而被告借款予告訴人乙○○四十萬
    元，否認乙○○所言如附表所示之支票係償還利息，而係丁○○向被告借貸之支票或其他借款，故被告並無獲取重利，
    亦未在九十一年二月二日至乙○○公司恐嚇，而是被乙○○
    兄弟二人打傷云云。
二、查本件公訴人如起訴書證據清單所列證人之於警詢或偵查中
    之證述，為被告以外之人於審判外之言詞陳述，依刑事訴訟
    法第一百五十九條第一項之規定，前述陳述原則上均不具證
    據能力；惟被告對證人證述之證據能力並不爭執（本院卷(一)
    第十九頁背面），本院復審酌證人之言詞陳述作成時之情況
    認為適當，故雖屬於被告以外之人於審判外之陳述，而屬傳
    聞證據，然依據刑事訴訟法第一百五十九條之五第一項之規
    定，仍具有證據能力，核先敘明。
三、就事實欄一部分：
  (一)告訴人戊○○以證人身分於本院交互詰問程序中結證稱：七
    十七年剛認識被時，他是在中國信託，後來被開除被告就在
    放高利貸為業等語，且被告對此並不爭執，顯然被告確實以
    貸放高利為業。戊○○復證稱：八十九年七月間丙○○在士
    林夜市擺攤有欠同行錢，同行一直向他逼債，所以我才介紹
    被告與丙○○認識。被告說他有辦法處理，最後以六十五萬
    元和解。名義上借八十萬元給丙○○，但丙○○實拿六十五
    萬元，十五萬元是先扣下來三個月的利息，並要我作保開立
    一張三十萬元的支票，且在五十萬元（即林淑貞所開立之支
    票）支票背書。本來約定利息三分，被告說不行，一定要五
    分，然後每個月是三萬五千元的利息，不包括本金。丙○○
    不到三個月就跑掉了，之後，我就一直幫丙○○付利息，每
    個月付三萬五千元，從八十九年十月左右開始，付了半年，
    後來說每個月付兩萬壹仟元，我就付到九十一年的五月十五
    日。因為被告說他要幫我去向丙○○要錢，叫我開一張七十
    萬元的票，把之前我三十萬元及丙○○他太太五十萬元的票
    換回來，然後他開一張保管條給我，因為被告說如果我不換
    回支票的話，他要查封我的房子，他一直催，我才開給他七
    十萬元支票等語（本院卷(二)第二七至三三頁）。且核與證人
    丙○○、林淑貞於偵查中結證稱：向被告借款六十五萬元，
    並開林淑貞及戊○○共八十萬元支票，約定利息為五分等語
    之情節相符（九十二年度偵字第二一一０九號卷第七七頁）
    ，而被告對借款一節並不爭執，並有上揭三十萬元、五十萬
    元及七十萬元之支票影本各一張在卷足憑（上揭偵查卷第四
    四、九五、一八四頁），可知，被告確實實際僅借款六十五
    萬元予丙○○、林淑貞夫婦，卻要求告訴人戊○○及林淑貞
    分別開立三十萬元及五十萬元支票作為擔保，並每月收取三
    萬五千元之高額利息（核算年息為百分之六十五），事後並
    要求證人戊○○再開立七十萬元支票以取回上揭三十萬元及
    五十萬元支票等情。經公訴人提示偵查卷內支票存根交戊○○於本院審理中辨認，其中給付本件利息之支票共計四十九
    萬九千元（本院卷(二)第二八頁），證人戊○○於警詢及偵查
    中亦證稱：以現金及支票代為墊付利息予被告，共計六十六
    萬三千元之利息等語（同上偵查卷第三二、一０二頁），可
    知，被告單從戊○○所利息之收取已高於原先借款之金額。
    且證人丙○○、林淑貞於偵查中結證稱：已於九十一年七、
    八月間湊錢還清借款，並取回支票等語（同上偵查卷第七七
    頁），而被告竟仍持戊○○開立之七十萬元支票向法院聲請
    核發支付命令，並查封戊○○之不動產，亦有被告提出之台
    灣士林地方法院九十一年九月四日九十一年度促字三○三四
    五號支付命令及確定證明書影本（本院卷(一)第二六頁）及同
    法院民事執行處通知（同上偵查卷第一五一頁）等件為證。
    而被告辯稱其中支付七萬五千元佣金予戊○○，則為戊○○
    所否認，被告復未能提出有利於己之證據供本院斟酌，則被
    告以此否認收取重利，自無可採。被告既不否認曾向證人戊○○收取每月三萬五千元之利息，則其空言否認貸放高利云
    云，顯無足取，不足採信。
  (二)被告於九十一年五月九日向證人戊○○表示可代其向丙○○
    夫婦追討前開債務，致戊○○將上揭三十萬元及五十萬元張
    支票交由被告代為保管，並由被告開立保管條，戊○○另開
    立七十萬元支票交被告等情，業據證人戊○○結證明確（本
    院卷(二)第二九頁），並有被告親簽之保管條影本附卷為憑（
    同上偵查卷第五八頁）。事後因丙○○夫婦已清償借款，故
    被告已將林淑貞開立之五十萬元支票返還丙○○夫婦，亦經
    戊○○於警詢中證述明確（同上偵查卷第三二頁），證人丙○○、林淑貞亦於偵查中結證稱，確有收回支票等語（同上
    偵查卷第七七頁），此部分公訴人起訴犯罪事實認定上揭五
    十萬元支票為被告侵占，應屬誤會。惟查，被告既持有證人
    戊○○開立之七十萬元支票向法院聲請核發支付命令，已如
    前述，自應將另一張由證人戊○○開立之三十萬元支票返還
    戊○○，被告迄今拒不返還，雖辯稱遭丁○○等人搶奪云云
    ，惟經本院調閱台灣高等法院九十三年度上訴字第二二一四
    號卷全卷，並無被告所言之情形，顯然該張三十萬元支票確
    遭被告侵占明確，此部分之犯行，亦足認定。至於公訴人起
    訴書犯罪事實欄所載被告持上揭三十萬元及五十萬元支票向
    法院聲請本票裁定強制執行，並無證據足以證明，此部分應
    屬誤會，附此敘明。
四、就事實欄二部分：
  (一)告訴人乙○○於偵查中就向被告借款之金額指稱：第一次在
    九十年十月十一日借款十五萬元，以開立金額十六萬一千七
    百元支票支付，借款期間為十日，第二次於九十年十一月一
    日借款十五萬元，開立十六萬零八百元支票，借款期間為九
    日，第三次在十一月二九日，借款十萬元，開立十一萬六千
    六百元支票支付，共借款十一日等語（上揭偵查卷第一○七
    、一○八頁）。復於本院以證人身分交互詰問時結證稱：利
    息十天一期，每期利息十六分，當時因為要買房子，但房價
    付不出來，所以透過屋主介紹認識被告共借款四十萬元，並
    交付案外人陳宗寶開立之面額四十二萬元支票為擔保。從九
    十年十月十一日到九十一年二月八日跳票，包含現金及支票
    已支付被告六十八萬零四十元等語，附表支票都是交付給被
    告之利息，合計一百一十九萬元（註：應為一百十九萬五千
    元之誤，並扣除偵查卷第五七頁支票明細表最後一筆金額）
    等語（本院卷(二)第六九、七○、七三頁），且證人丁○○亦
    於本院結證稱：當初乙○○與其女友蘇品心共向被告借款四
    十萬元，伊總共已幫乙○○、蘇品心共支付近七十萬元之利
    息等語（本院卷(二)第六六頁），此外並有證人乙○○先後開
    立之支票、交付被告之客票及被告簽收之保管條等件影本在
    卷足憑（上揭偵查卷第四九至五六頁），可證，被告確有貸
    放高利予乙○○之情形無訛，被告空言否認，自無足採，此
    部分之犯行，堪以認定。
  (二)證人乙○○於本院交互詰問中結證稱：九十一年二月二日被
    告曾到我公司要求還錢，我說我財物狀況不是很好，可能沒
    辦法還，被告說如果錢不處理，就會拿我姊姊曹玉仙的票，
    找人去修理他，我跟他說不關我家人的事，且我錢暫時沒有
    辦法還你，結果他就動手打我。當時還有我弟弟及一、兩個
    同事在，他們就互相拉扯，分開後，被告就出去了，他出去
    時說還會再找人來打人等語（本院卷(二)第七一頁），核與當
    天目擊證人蘇品心於偵查中結證稱：九十一年二月二日被告
    來公司找乙○○時很兇，當天我們幾個同事在場，有聽到被
    告對乙○○說若不還錢，要對曹之家人不利等語相符（同上
    偵查卷第二一九頁）。被告亦不否認曾在九十一年二月間找
    過乙○○一節（本院卷(二)第七八頁），雖證人丁○○就被告
    去乙○○公司要債之時間及是否目擊經過，與證人乙○○、
    蘇品心所述不相符合，惟按告訴人、證人之陳述有部分前後
    不符，或相互間有所歧異時，究竟何者為可採，法院仍得本
    其自由心證予以斟酌，非謂一有不符或矛盾，即應認其全部
    均為不可採信（最高法院七十四年台上字第一五九九號判例
    參照）。本院審酌證人乙○○及在場之人蘇品心均為被害人
    ，當就被告恐嚇之日期、情節記憶較為深刻，而證人丁○○
    既證稱當天僅在車上等待，並未目擊經過，此部分自應以證
    人乙○○及蘇品心之證述為可採。是被告恐嚇之犯行，亦臻
    明確，被告此部分之辯解，實無可取。
    本件事證明確，被告犯行，自應依法論科。
五、核被告事實欄一所為，係犯刑法第三百四十五條常業重利罪
    及第三百三十五條普通侵占罪；就事實欄二所為，係犯同法
    第三百四十五條常業重利罪及第三百零五條恐嚇危害安全罪
    （常業重利罪部分業經公訴人當庭更正起訴法條）。被告所
    犯常業重利罪與普通侵占罪間有方法目的之牽連關係，應依
    牽連犯之法律關係，從一重之常業重利罪處斷。被告就常業
    重利罪與恐嚇危害安全罪部分，犯意各別，行為殊異，且觸
    犯構成要件不同之罪名，應予分論併罰，公訴人起訴書認此
    部分亦有牽連犯之裁判上一罪關係，應屬有誤。本院審酌被
    告借款所收取顯不相當之高額利息，且同時向借款人及擔保
    人請求利息之行為、手段、目的，犯罪後在本院審理中毫無
    悔意，飾詞卸責，並持續向被害人逼債（本院卷(二)第七八頁
    ），不知反省，對社會經濟、治安造成之影響，實不容寬貸
    等一切情狀，分別量處如主文所示之刑，及合併定應執行刑
    ，以示嚴懲。
據上論斷，應依刑事訴訟法第二百九十九條第一項前段，刑法第
三百零五條、第三百三十五條、第三百四十五條、第五十五條、
第五十一條第五款，罰金罰鍰提高標準條例第一條前段，判決如
主文。
本案經檢察官蕭惠菁到庭執行職務。
中　　華　　民　　國　　94　　年　　12　　月　　9 　　日
　　　　　　　　　刑事第十庭審判長法　官　丁蓓蓓
                                  法  官  林柏泓
                                  法  官  紀文惠
以上正本證明與原本無異。
如不服本判決，應於判決送達後10日內，向本院提出上訴狀。
　　　　　　　　　　　　　　　　  書記官　劉新怡
中　　華　　民　　國　　94　　年　　12　　月　　9 　　日
